【裁判字號】    92,訴,328
【裁判日期】    920423
【裁判案由】    損害賠償
【裁判全文】
臺灣臺中地方法院民事判決  九十二年度訴字第三二八號
    原      告  甲○○
    被      告  丙○○
右當事人間請求損害賠償事件，本院判決如左：
    主      文
被告應給付原告新台幣拾玖萬仟捌佰拾陸元，及自民國九十二年一月八日起至
清償日止，按年息百分之五計算之利息。
原告其餘之訴駁回。
訴訟費用由被告負擔二分之一；餘由原告負擔。
本判決原告勝訴部分於原告以新台幣壹拾萬貳仟元為被告供擔保後，得假執行。
原告其餘假執行之聲請駁回。
    事      實
甲、原告方面：
一、聲明：被告應給付原告新台幣（下同）柒拾玖萬壹仟肆佰拾伍元，及自起訴狀
    繕本送達翌日即民國（下同）九十二年一月八日起至清償日止，按年息百分之五
    計算之利息。並陳明願供擔保請准宣告假執行。
二、陳述：
（一）被告丙○○於九十年五月十四日下午五時三十分許，騎乘車牌號碼ＫΖＨ—一
      八五號重型機車，沿台中市○○區○○路由南向北（往潭子）方向行駛，途經
      同路十八號前，欲左轉駛入對向車道旁之巷道，本應注意車前狀況，隨時採取
      必要之安全措施及轉彎車應讓直行車先行等規定，而依當時情形，並無不能注
      意之情事，竟疏未注意，貿然左轉至上開巷口，適乙○○騎乘車牌號碼ＩＮＬ
      —九七○號重型機車搭載原告甲○○，沿同路由北向南（往太平）方向慢車道
      行駛，至上開巷口，亦疏未注意車前狀況，二車因有上開疏失而發生乙○○所
      騎之重型機車前輪撞及被告所騎機車前輪與踏板中間，二車倒地，致原告受有
      左脛骨開放性骨折之傷害、乙○○受有左腕及左前臂等傷害（乙○○請求被告
      賠償部分，業經撤回以下不論）。被告所涉刑事責任部分，業經本院交通法庭
      以九十年度交易字第七七一號刑事判決判處被告有期徒刑四月，被告提起上訴
      ，而經臺灣高等法院臺中分院以九十一年度交上易字第三二二號判決駁回上訴
      確定在案。
（二）原告受傷後，分至中國醫藥學院附設醫院、太平澄清醫院、沙鹿光田綜合醫院
      、梧棲童綜合醫院就診，計支付醫藥費二十萬九千一百八十二元（自付額二萬
      五千六百六十六元）。而本件車禍之發生，原告之女乙○○亦有過失，但依其
      比例僅應負十分之三之責任，是被告應負擔上開醫藥費用之十分之七，即賠償
      原告十四萬六千四百二十七元，扣除原告已依強制機車責任險受領之給付一萬
      六千八百元，則被告應給付原告十二萬九千六百二十七元。
（三）又原告原任職台中縣潭子鄉「先進光電科技股份有限公司」助理技術員，因本
      件車禍受傷，不得不辦理自九十年五月十四日起至同年十一月一日留職停薪，
      而於九十一年七月九日因肢障無法勝任工作，致公司負責人拒絕繼續雇用，迫
      不得已正式離職。原告因本件車禍肢障，顯已減損勞動能力二分之一，以先前
      在該公司每月薪資二萬四千元計算，則每月減少薪資所得一萬二千元，自原告
      車禍時年齡四十四歲五月十九日至六十歲退休止，尚可工作十五年六個月，再
      依霍夫曼式法扣除中間利息，則被告應給付原告減少勞動能力損失之金額為一
      百六十八萬五千四百二十五元，惟此部分原告僅請求其中三分之一，核為五十
      六萬一千八百零八元。
（三）原告因本件車禍受傷迄今，雖經一年之手術治療，仍為肢障，行動不便，所受
      劇痛之煎熬、精神之折磨，不言可諭，為此請求被告賠償精神慰撫金十萬元。
      右述各項損害，均係被告不法侵害所生之結果，爰依民法第一百八十四條第一
      項前段、第一百九十三條第一項及第一百九十五條第一項之規定，訴請被告賠
      償如聲明所示。
三、證據：提出身心障礙手冊一件、臺灣高等法院臺中分院九十一年度交上易字第三
    二二號判決一件、中國醫藥學院附設醫院診斷證明書二張及繳款通知一件暨住院
    醫療費用明細表一張及收據十八張、太平澄清醫院診斷證明書一件暨醫療費用證
    明書五件及收據一百零七張、童綜合醫院診斷證明書一張及收據四張、光田綜合
    醫院診斷證明書一張及收據十六張、留職停薪證明單一張、先進光電科技股份有
    限公司九十年十二月薪資明細表一張、戶籍謄本一件（以上均為影本）為證。
乙、被告方面：
一、聲明：原告之訴駁回。
二、陳述：原告請求之金額過高非被告所能負擔。且原告提出之醫療費用收據，部分
    費用為證明書費，依法不能請求，另原告請求薪資減損部分，應以扣繳憑單上之
    金額計算。
丙、本院依職權調閱本院九十年度交易字第七七一號刑事卷（含臺灣高等法院臺中分
    院九十一年度交上易字第三二二號卷），並函請財政部台灣省中區國稅局大屯稽
    徵所檢送原告八十九年度及九十年度綜合所得稅各類所得資料、函詢光田綜合醫
    院關於原告因本件車禍導致之肢體障礙是否造成勞動能力減損？及其減損之比例
    ？復函詢勞工保險局查明原告因本件車禍事故向該局申請之勞工保險給付項目？
    該局核定之勞動能力減損之百分比？
    理      由
一、本件原告主張被告騎乘車牌號碼ＫΖＨ—一八五號重型機車，於事實欄所載時、
    地，與原告之女乙○○互有過失而肇事，致受乙○○搭載之原告受有左脛骨開放
    性骨折之傷害。被告因本件過失傷害犯行，經本院交通法庭以九十年度交易字第
    七七一號判決判處有期徒刑四月，嗣被告提起上訴，經臺灣高等法院臺中分院以
    九十一年度交上易字第三二二號判決駁回上訴等事實，業據原告提出中國醫藥學
    院附設醫院、太平澄清醫院、童綜合醫院、光田綜合醫院出具之診斷證明書、臺
    灣高等法院臺中分院九十一年度交上易字第三二二號判決等件為證，復為被告所
    不爭執，且經本院依職權調閱上開刑事過失傷害案件偵審全卷查明無誤，自堪信
    原告此部分之主張為真實。
二、按因故意或過失不法侵害他人之權利者，負損害賠償責任；不法侵害他人之身體
    或健康者，對於被害人因此喪失或減少勞動能力，或增加生活上之需要時，應負
    損害賠償責任；不法侵害他人之身體、健康、名譽、自由、信用、隱私、貞操，
    或不法侵害其他人格法益而情節重大者，被害人雖非財產上之損害，亦得請求賠
    償相當之金額，民法第一百八十四條第一項前段、第一百九十三條第一項、第一
    百九十五條第一項前段分別定有明文。本件被告過失肇事，致原告受有左脛骨開
    放性骨折之傷害，業如前述，則被告係過失不法侵害原告之身體、健康，且有相
    當之因果關係，揆諸前揭法律規定，被告自應對原告所受之損害，負賠償責任。
    茲就原告請求賠償之各項費用，應否准許，分述如次：
  (一)醫藥費部分：
    原告主張其因本件車禍受傷，共支出醫藥費二十萬九千一百八十二元，固據原告
    提出上開中國醫藥學院附設醫院等四家醫院出具之收據、明細、證明單等件為憑
    ，惟經本院查計結果其中十八萬三千五百十六元係由全民健康保險局所給付，原
    告自付費用僅二萬五千六百六十六元。
    (1)按保險對象因汽車交通事故，經本保險提供醫療給付者，本保險之保險人得向
      強制汽車責任保險之保險人代位請求該項給付，全民健康保險法第八十二條定
      有明文。而全民健康保險法為保險法之特別法，依特別法優於普通法之原則，
      全民健康保險法第八十二條應優先於保險法第一百三十五條、第一零三條之規
      定而為適用。從而全民健康保險法之被保險人因汽車交通事故，經全民健康保
      險提供醫療給付者，全民健康保險之保險人自得向強制汽車責任保險之保險人
      代位請求該項給付。而依強制汽車責任保險法第三十條規定，保險人依本法規
      定給付之保險金，視為加害人或被保險人損害賠償金額之一部分；加害人或被
      保險人受賠償請求時，得扣除之。故於該範圍內，加害人或強制汽車責任保險
      之被保險人之損害賠償責任即因而解免，全民健康保險被保險人對於加害人之
      損害賠償請求權亦因而喪失。從而本件原告請求之醫療費用中，由全民健康保
      險局支付之十八萬三千五百十六元，自應就原告請求賠償金額中扣除。
    (2)另原告自付費用部分二萬五千六百六十六元，其中證書費用三千零八十元係非
      因治療傷害所支出之必要費用，故此部分不得請求告賠償。其餘醫療費用合計
      二萬二千五百八十六元，係因侵權行為所生財產之損害，應予准許。
（二）減少勞動能力之損害部分：
      原告主張其受傷後，經評定為輕度肢障，業據原告提出身心障礙手冊影本一件
      ，堪予信實。另原告主張其因車禍後，無法勝任原「先進光電科技股份有限公
      司」助理技術員工作，故自九十年五月十四日起至同年十一月一日辦理留職停
      薪，並於九十一年七月九日離職。故原告因本件車禍，已減損勞動能力二分之
      一，而以先前在該公司每月薪資二萬四千元計算，則每月減少薪資所得一萬二
      千元，自原告車禍時年齡四十四歲五月十九日至六十歲退休止，尚可工作十五
      年六個月，再依霍夫曼式法扣除中間利息，則被告應給付原告減少勞動能力損
      失之金額為一百六十八萬五千四百二十五元，惟此部分原告請求其中三分之一
      ，核為五十六萬一千八百零八元。經查：
    (1)原告車禍受傷後，固自九十年五月十四日起至同年十一月一日向原任職之先進
      光電科技股份有限公司辦理留職停薪，復於九十一年七月九日離職，有原告所
      提出之留職停薪證明單一件在卷可憑。惟原告此部分之主張乃「喪失減少勞動
      能力」，依民法第一百九十三條第一項規定請求被告賠償。惟該條項所謂「喪
      失或減少勞動能力」所受之損害，其金額應就被害受侵害前之身體健康狀態、
      教育程度、專門技能、社會經驗等方面酌定，不能以一時一地之工作收入為準
      （最高法院六十三年度台上字第一三九四號判例參照）。是以，原告請求「減
      少或減少勞動能力」所受之損害，應舉證證明「勞動能力喪失或減少」程度及
      其事實，尚難以其薪資收入之減損等情，作為其「勞動能力喪失或減少」之證
      明。況且，依原告所提出之先進光電科技股份有限公司九十年十二月薪資明細
      表與原告所陳留職停薪後至九十一年七月九日始自該公司離職等情綜合以觀，
      亦可見原告因本件車禍受傷，經約五個月之治療及休養，仍自九十年十一月二
      日至九十一年七月九日，在先進光電科技股份有限公司工作約八個月之久。故
      判斷原告之勞動能力是否喪失或減少，實不能單以原告自原任職之公司離職情
      事為其依據。
    (2)為此，本院依職權函向光田綜合醫院查詢原告因本件車禍導致肢體障礙是否造
      成勞動能力減損？及其減損之比例？復函請勞工保險局查明原告因本件車禍事
      故向該局申請之勞工保險給付項目？經光田醫院函覆本院：「甲○○女士因車
      禍致勞動能力有所減損，但減損勞動力百分比無法評估」；而勞工保險局則函
      覆本院：「李女士無申請勞保殘廢給付之記錄」等語，分有光田綜合醫院（92
      ）光醫事歷字第九二○○一四七號函、勞工保險局保給傷字第○九二一○○四
      八一○○號函附卷可按。則原告勞動能力雖有減損，但減損之程度尚難以上開
      函詢之結果加以判斷。
    (3)而依原告所提出之「童綜合醫院」九十一年十一月十九日診斷證明書記載：「
      ‧‧‧目前左下肢遺存顯著運動障害」（光田綜合醫院診斷證明書亦同此記載
      ）等語，參酌本院於九十二年四月二日言詞辯論期日勘驗原告身體狀況結果「
      ‧‧‧左腳行動略有不便，但速度尚稱正常，命其蹲下稱略有困難，日常生活
      尚無需由他人照顧」及前述原告車禍受傷後仍自九十年十一月二日起至九十一
      年七月九日在先進光電科技股份有限公司工作約八個月等情綜合以觀，本院認
      原告所稱勞動能力減損二分之一，尚屬過高，其勞動能力減損之程度應為三分
      之一，始為適當。
    (4)再者，原告主張其於車禍發生前在先進光電科技股份有限公司任職，九十年十
      二月之薪資所得為二萬四千五百七十三元一節，有前開薪資明細表一件附卷可
      查。除喪失或減少勞動能力所受之損害，其金額應就被害受侵害前之身體健康
      狀態、教育程度、專門技能、社會經驗等方面酌定，不能以一時一地之工作收
      入為準，已如前述外，原告既請求自本件車禍時起至原告六十歲退休時止，全
      部之勞動能力減損之金額，換言之，絕大部分乃原告自該公司離職以後之勞動
      能力減損之金額，職是，原告在先進光電科技股份有限公司之薪資金額，僅供
      參考，而原告離職後勞動能力減損金額之評定，本院自不可不斟酌被害人之健
      康、歲數、學歷、經歷及失業前之職業、收入等因素。查原告學歷為國小畢業
      ，現年滿四十六歲，未據任何專業技能，其自先進光電科技股份有限公司離職
      後，欲謀得相當之薪資工作誠屬不易，是原告主張依該公司每月薪資二萬四千
      元做為原告減損勞動能力之計算標準，已難採取。是本院審酌以上各端，認依
      勞動基準法最低工資即每月一萬五千八百四十元作為原告此後勞動能力減損之
      計算標準，始符合真實。
    (5)又原告主張其於車禍發生時年齡為四十四歲五月十九日，計算至勞動基準法規
      定強制退休年齡六十歲為止，尚能工作十五年六個月。然原告自九十一年七月
      九日始自先進光電科技股份有限公司離職，離職前該公司仍按月給付原告薪資
      約二萬四千元，已如前述，則原告主張自其車禍時起算勞動能力減損之金額，
      顯有未合，應自九十一年七月九日離職起計算，方為允當（至於原告修養期間
      辦理留職停薪所減少之工作收入，核為原告應如何請求被告賠償薪資減損之問
      題，要難認屬勞動能力減損之問題）。準此，自九十一年七月九日起至原告年
      滿六十歲（即一百零五年十一月二十五日）止，為十四年五月（一百七十三個
      月），再按前述減損勞動能力程度、金額，依霍夫曼係數表扣除中間利息計算
      結果，原告得請求一次給付減少勞動能力之損害為六十八萬六千七百四十三元
      （即：15840×1/3×130.00000000＝686743），原告請求被告給付五十六萬一
      千八百零八元，尚於前開金額之內，應予准許。
（三）精神慰撫金部分：
      按精神慰撫金核給之標準固與財產上損害不同，然非不可斟酌雙方身分資力與
      加害程度，及其他各種情形核定相當之數額，最高法院著有五十一年台上字第
      二二三號判例可資參照。查原告因被告之侵權行為，受有左脛骨開放性骨折之
      傷害，目前屬輕度肢體障礙等節，前已述及，則原告須忍受身體傷害、治療過
      程之痛苦，且須承受身體殘障之精神打擊，受有非財產上之損害，應堪認定。
      爰斟酌原告學歷係國小畢業，受傷前、後之經濟、社會地位不高，被告係高職
      畢業、為家庭主婦無收入等兩造之身分地位、經濟狀況及被告侵害行為之情節
      、原告受傷後仍須長期運動，否則減損之勞動力會加重（參見光田綜合醫院函
      ）等情狀，認原告請求十萬元之精神慰撫金，尚無不合。
（四）總計前開原告之請求，於六十八萬四千三百九十四元（即：22586＋561808＋
      100000＝684394）之範圍內，應予准許。
三、惟按損害之發生或擴大，被害人與有過失者，法院得減輕賠償金額或免除之。此
    項規定，於被害人之代理人或使用人與有過失者，準用之。民法第二百二十七條
    第一項、第三項定有明文。承前所述，本件事故之發生，被告違規左轉固為肇事
    原因，然原告受其女乙○○搭載而擴大行動範圍，則乙○○應視為原告之使用人
    ，而乙○○騎乘機車，亦未注意車前狀況而肇事，同為本件事故肇生原因之事實
    ，業經本院交通法庭前開刑事判決所確認，乙○○亦因本件事禍導致被告受傷，
    經本院交通法庭以九十年度交易字第五三○號判決判處拘役五十日在案，原告就
    此亦不爭執，從而原告對於損害之發生，自應承擔與有過失之責任。茲依現場肇
    事狀況，被告左轉未禮讓直行車先行，足以認定被告過失行為係本件肇事之主因
    ，應負之過失責任為百分之六十，原告之過失責任為百分之四十。依首揭規定，
    應減輕被告賠償責任百分之四十，則被告應賠償原告四十一萬零六百三十六元（
    684394×0.6＝410636）。
四、綜合前述，本件原告請求損害賠償，應准許之金額合計為四十一萬零六百三十六
    元，惟原告已依強制汽車責任保險，受領保險給付一萬六千八百元，已為原告所
    自承，依強制汽車責任保險法第三十條之規定，此部分之金額應自上開應准許之
    金額內予以扣除，是以，原告之請求金額於三十九萬三千八百三十六元（000000
    －00000＝393836）之範圍內，自屬有據。從而，原告依民法第一百八十四條第
    一項前段、第一百九十三條第一項、第一百九十五條第一項等規定，請求被告賠
    償醫藥費、勞動能力損失及精神慰撫金，合計三十九萬三千八百三十六元，及自
    起訴狀繕本送達被告翌日即九十二年一月八日起至清償日止，按週年利率百分之
    五計算之利息範圍內，為有理由，應予准許，逾此範圍之請求，於法無據，應予
    駁回。
五、原告陳明願供擔保，請准宣告假執行，核其勝訴部分，於合法並無不合，爰酌定
    相當之擔保金額宣告之；原告其餘假執行之聲請，因該部分訴之駁回而失所依據
    ，應駁回之。
六、結論：本件原告之訴一部為有理由，一部為無理由，依民事訴訟法第七十九條但
    書、第三百九十條第二項，判決如主文。
中      華      民      國    九十二    年      四      月    二十三    日
                                        臺灣臺中地方法院民事第五庭
~B法      官  王邁揚
右為正本係照原本作成
如不服本判決，應於判決送達後二十日內，向本院提出上訴狀。
中      華      民      國    九十二    年      四      月    二十三    日
~B法院書記官


司法院資訊處製作；財團法人民間司法改革基金會備份。
